臺灣高雄地方法院刑事判決　　　　　　　100年度交易字第3號
公　訴　人　臺灣高雄地方法院檢察署檢察官
被　　　告　方純娟
選任辯護人　戴國石律師
上列被告因過失致死案件，經檢察官提起公訴（99年度偵字第14
204 號），本院判決如下：
    主  文
方純娟犯過失致人於死罪，處有期徒刑肆月，如易科罰金，以新
臺幣壹仟元折算壹日。
    事  實
一、方純娟考領有普通小型車駕駛執照，其於民國99年3 月12日
    下午2 時47分許，駕駛車號SY-0390 號自小客車，沿高雄縣
    鳳山市（已改制為高雄市鳳山區，下同）誠義路內側車道由
    北往南方向行進，於行經高雄縣鳳山市○○路、誠平路口時
    ，本應注意路況，保持可隨時停煞之速度，而依當時天候晴
    、有日間自然光線、路面為乾燥無缺陷之柏油路面，道路無
    障礙物且視距良好等情狀，並無不能注意之情事，適有洪婉
    玲騎乘車牌號碼YB7-132 號普通重型機車，由高雄縣鳳山市
    ○○路東向西方向行至該路口，方純娟疏未注意洪婉玲行至
    該路口時並未減速或停止，且依雙方之車速將於同時通過該
    路口，竟於通過該路口時，未減速慢行，仍以至少50公里之
    時速通過該路口，以致洪婉玲因煞車不及，其所騎乘之普通
    重型機車右前方撞擊方純娟駕駛之車輛左前輪前方，洪婉玲
    人車倒地，受有頭部外傷併硬腦膜下出血、肝脾撕裂傷併腹
    腔出血、骨盆骨骨折併左鎖骨骨折、出血性休克及心肌性休
    克等傷害，經送國軍高雄總醫院急救，延至99年3 月13日晚
    間10時51分因出血性休克死亡。方純娟於車禍發生後，即撥
    打110 報案電話報案，並停留於現場，警方抵達現場尚未得
    知肇事者為何人前，即主動向到場處理之員警表示係肇事人
    ，自首而接受裁判。
二、案經被害人洪婉玲之父洪耀煌訴由高雄縣政府警察局鳳山分
    局（已改制為高雄市政府警察局鳳山分局）報告臺灣高雄地
    方法院檢察署檢察官偵查起訴。
    理  由
壹、程序部分
    本判決所引用之證據資料（詳後引用之各項證據），其中係
    屬傳聞證據部分，縱無刑事訴訟法第159 條之1 至第159 條
    之4 或其他規定之傳聞證據例外情形，亦因被告、辯護人及
    檢察官均未於言詞辯論終結前，就證據能力聲明異議，依刑
    事訴訟法第159 條之5 第2 項規定，視為同意作為證據使用
    ；本院審酌卷內並無事證顯示各該陳述之作成時、地與週遭
    環境，有何致令陳述內容虛偽、偏頗之狀況後，亦認為適當
    ，依刑事訴訟法第159 條之5 第1 項之規定，為傳聞法則之
    例外，應有證據能力。
貳、實體部分
一、訊據被告方純娟固不否認其於上開時、地與洪婉玲所騎乘之
    機車發生碰撞致洪婉玲死亡之事實，惟矢口否認有何過失，
    辯稱：伊並未超速，係洪婉玲闖紅燈撞伊，伊無過失云云。
    經查：
 (一) 被告考領有普通小型車駕駛執照，於99年3 月12日下午2 時
    47分許，駕駛車牌號碼SY-0390 號自用小客車，沿高雄縣鳳
    山市○○路內側快車道以北往南方向行駛，行經誠義路、誠
    平路口時，天候為晴、有日間之自然光線，該路口為乾燥之
    柏油路面且無缺陷及障礙物，視距良好，洪婉玲騎乘車牌號
    碼YB7-132 號普通重型機車，沿誠平路慢車道由東往西方向
    行進而經過該路口，2 車發生碰撞，洪婉玲因而受有頭部外
    傷併硬腦膜下出血、肝脾撕裂傷併腹腔出血、骨盆骨骨折併
    左鎖骨骨折、出血性休克及心肌性休克等傷害，被告停車後
    ，即以其行動電話撥打110 報案電話報案，洪婉玲雖送至國
    軍高雄總醫院急救，仍於99年3 月13日晚間10時51分許因出
    血性休克不治死亡等情，有證號查詢汽車駕駛人資料（偵卷
    第100 頁）、道路交通事故現場蒐證照片（偵卷第17至22頁
    ）、道路交通事故現場圖（偵卷第30頁）、道路交通事故調
    查報告表(一)、(二)（偵卷第31、32頁）、高雄縣政府警察局（
    已改制為高雄市政府警察局，下同）指揮中心受理110 報案
    紀錄單（偵卷第23頁）、高雄縣政府警察局交通警察隊道路
    交通事故肇事人自首情形記錄表（偵卷第51頁）、國軍高雄
    總醫院09853 號診斷證明書（偵卷第13頁）、臺灣高雄地方
    法院檢察署相驗屍體證明書（相卷第26頁）、臺灣高雄地方
    法院檢察署檢驗報告書（相卷第27至32頁）在卷可稽，復為
    被告所坦認，上開事實首堪認定。
 (二) 被告辯稱其於事故發生前之時速約40公里乙節（偵卷第63頁
    ），查高雄縣鳳山市○○路口近誠義路口之西南側裝設有一
    固定型之監視器，被告所駕駛之車輛於99年3 月12日行至誠
    義路口時，係自該監視器顯示14時47分41秒起出現於該監視
    器畫面中，於14時47分42秒時與被害人之車輛發生碰撞，於
    14時47分44秒時消失於監視畫面，此有檢察官指揮檢察事務
    官勘驗監視器畫面之勘驗結果及本院勘驗結果可資證明（偵
    卷第91頁、本院卷第19頁）；經模擬通過該路口之行車速度
    與出現於監視畫面之時間，如以時速50公里之速度沿誠義路
    直行，則該車輛自出現於監視器畫面至消失於監視器畫面之
    時間，亦為3 秒鐘（參勘驗筆錄，偵卷第91至99頁），足認
    縱不考慮發生碰撞後被告所可能採取之減速、停車、變換車
    道等反應造成之誤差與時間之增加，被告於99年3 月12日行
    經高雄縣鳳山市○○路與誠平路口之速度，至少應在時速50
    公里以上，被告所述其時速僅有40公里云云，實與事實不符
    ，無從足採。辯護人雖以上開模擬所用之車輛為臺灣高雄地
    方法院檢察署勘驗車，與被告之車輛車況不一，認不得依此
    評斷被告車速如何，惟臺灣高雄地方法院檢察署勘驗車為公
    務車，就其使用年限及汰換標準皆有一定之規範，該車既尚
    在使用中，其儀表顯示之速度應屬正確可信，且辯護人亦未
    具體指摘模擬勘驗過程有何瑕疵，僅泛稱勘驗車與被告車輛
    車況不一，洵難據此認模擬勘驗之結果有何違誤。是被告逾
    事故發生前後，係以至少50公里之時速行使等情，堪予認定
    。
 (三) 按駕駛人實際行駛於道路時，因駕駛人無法預測其他道路使
    用者之狀況，且道路上隨時有各種突發事件發生之可能，是
    駕駛人本應保持注意力，並維持可以隨時停煞之狀態，遇有
    路況之變化時，方得隨時停止或減速，以避免發生事故或減
    低事故所造成之危害。查高雄縣鳳山市○○路最內側車道之
    速限為50公里，此經證人黃春生證述明確（偵卷第50頁），
    且於誠義路近誠平路口之快車道繪有「慢」字，此有道路交
    通事故現場蒐證照片（偵卷第17頁左上方照片）足憑，該「
    慢」字即在用以警告車輛駕駛人前面路況變遷，應減速慢行
    （道路交通標誌標線號設置規則第163 條第1 項參照）。辯
    護人雖認該路口之「慢」字係因接近行人穿越道而繪製，從
    而駕駛人僅有在行人穿越道前應減速慢行之義務，本件事故
    係發生於道路中間，即與上開「慢」字無關，惟上開路段繪
    有「慢」字係因接近行人穿越道此節，似為辯護人依據道路
    交通標誌標線號誌設置規則第163 條第2 項第2 款「接近斑
    馬紋行人穿越道線50公尺處」設置「慢」字所為之推論，然
    前揭設置規則第163 條第2 項第6 款亦規定「慢」字可於「
    其他認為必須標寫之地點」繪製，是辯護人之推論尚無證據
    可資證明，況上開路口之「慢」字，既係設置於誠義路內側
    快車道近誠平路口處，即係要求駕駛人於行近該路口時，有
    減速慢行、注意路況變遷之義務，非謂駕駛人僅有注意行人
    穿越道上路況之義務，通過行人穿越道之後即可解除此一義
    務，辯護人所述事故發生於道路中間，即與「慢」字之設置
    無關，難謂非對該「慢」字之解釋太過狹隘，而容有未恰。
    而被告以至少50公里之時速行駛於高雄縣鳳山市○○路內側
    車道，已如前述，是其速度已臨該路段之最高速限時速50公
    里，則被告更應注意車前狀況及行經路口時之路況變遷，俾
    便隨時採取因應之措施。而所謂注意車前狀況，斷非指駕駛
    人僅有義務注意其正前方之路況，而係指駕駛人有義務注意
    其視線可及之處之各種狀況。以被告所駕駛之車輛係於99年
    3 月12日14時47分41秒時行進至誠義路與誠平路口之誠義路
    北往南方向行人穿越道前，被害人騎乘之機車係於同時係自
    誠平路以東往西方向前進而通過誠平路之行人穿越道，此時
    被告所駕駛車輛之後輪尚在行人穿越道上，被告與被害人之
    車輛間並無其他人車或阻隔物，此有本院勘驗內容可資認定
    （本院卷第19頁），且依前述之天候、光線、視距，亦不致
    於妨礙被告之視線，被告對於其左前方之誠平路上洪婉玲騎
    乘機車正以快速行進，應有預見之可能。而如被告確有注意
    及洪婉玲之駕駛狀況，理應知道洪婉玲所騎乘之機車與自己
    所駕駛之車輛將於接近之時間通過該路口，且有發生碰撞之
    可能，為避免發生車禍，即應採取因應之措施，如以鳴喇叭
    警示洪婉玲，或減速、煞車等是，被告竟疏未注意上開狀況
    ，而兀自以至少50公里之時速前進，致洪婉玲不及閃避而發
    生車禍，被告之過失應堪認定。
 (四) 被告雖以係被害人闖紅燈等詞置辯，惟查被告與被害人各自
    沿誠義路、誠平路行進，以誠義路、誠平路為相互垂直之道
    路，故至少必有一方係闖紅燈違規行駛，然究竟係被告或被
    害人於紅燈時仍違規行駛，因被害人洪婉玲已過世，該路口
    之監視器畫面並無拍攝到號誌之運作情形，且證人蕭智偉亦
    證稱：當時大家急著打電話求救或是救護機車騎士，沒有人
    在注意號誌（偵卷第49頁），是該部分於客觀上已屬無從認
    定。起訴書雖以車禍發生前後，有1 黑色休旅車沿誠平路內
    側快車道以西往東方向行駛，而自14時47分28秒起至事故發
    生後之14時48分29秒時均在誠平路、誠義路口顯示左轉方向
    燈待轉（參勘驗報告翻拍畫面，偵卷第37頁至43頁），認車
    禍發生時誠平路之號誌應為紅燈，從而係被害人闖紅燈行進
    ，惟誠平路、誠義路口每日6 時至21時係三時向號誌，誠義
    路之號誌為50秒綠燈（加計行人綠燈5 秒）、3 秒黃燈、20
    秒紅燈（含2 秒之全紅燈），誠平路則為15秒綠燈、3 秒黃
    燈，是除非前開黑色休旅車係於誠平路之燈號由綠燈轉變為
    黃燈之第1 秒鐘即到達該路口，否則即便該黑色休旅車欲等
    待綠燈時左轉或迴轉，亦無須耗費1 分1 秒之久。況車輛駕
    駛人於路口暫停之理由不一而足，如駕駛人接聽電話、找路
    或一時分神，甚至係駕駛技術不純熟之駕駛人欲等待路口淨
    空時方左轉或迴轉，均屬可能，尚難以事故發生時前述黑色
    休旅車於誠平路上預備左轉之事實，遽認是時誠平路之號誌
    為紅燈。至被告雖稱曾有一對男女向其稱「你又沒有闖紅燈
    ，你在怕什麼」（偵卷第63頁），惟此部分僅有被告之說詞
    ，並無其他人、物證可資佐證，被告亦未提供該對男女之年
    籍資料供本院傳訊，自難認定係被害人闖紅燈違規行駛。又
    紅綠燈之號誌所代表者為路權歸屬之暫時分配，縱駕駛人依
    照紅綠燈之號誌燈號行駛，亦無解於其另有注意車前狀況之
    義務，是被告所辯縱屬實在，仍不得認被告就前開事故之發
    生即無過失。
 (五) 再者，辯護人雖稱被害人通過路口至車禍發生之時間僅有1
    秒鐘，被告不可能在如此短暫之時間內快速反應並煞車，且
    被害人之車輛係自左側方闖來，被告無法注意該位置，而主
    障信賴保護原則（應為容許信賴或信賴原則之誤），認被告
    並無過失，然以被告車輛與被害人之車輛發生碰撞之位置在
    被告車輛之左前輪前方，並非被告車輛之車身或車尾，被害
    人於車禍發生前之位置仍應在被告視線得及之範圍內，已非
    如辯護人所稱有被告無從注意之情形；而被害人通過路口至
    車禍發生時間雖僅有1 秒鐘，惟依案發時之視距良好，且被
    害人騎車行進又屬持續之動作，被告應早於事故發生之1 秒
    前之前即可察覺被害人自其左前方垂直駛來，且可能於相近
    時間通過路口，已如前述，是被告之反應時間並非僅有被害
    人通過路口至車禍發生之間之1 秒鐘。矧汽車駕駛人對於防
    止危險發生之相關交通法令之規定，業已遵守，並盡相當之
    注意義務，以防止危險發生，始可信賴他人亦能遵守交通規
    則並盡同等注意義務。若因此而發生交通事故，方得以信賴
    原則為由免除過失責任，此有最高法院84年台上字第5360號
    判例可參，是所謂容許信賴或信賴原則，均係以行為人並未
    製造法所不容許之風險為要件，如駕駛人已有違規，即不得
    主張信賴原則而排除客觀歸責。被告於行駛於繪有「慢」字
    之快車道時，並未減速慢行，復未注意車前狀況，均已認定
    如前，是依被告之情形，自不得主張信賴原則而認其毫無過
    失。
 (六) 末查，本件係被害人騎乘機車時，以正面撞及被告所駕駛車
    輛之左前方而肇事，如被害人亦有注意車前狀況，並即時煞
    車或減速，當不致於發生上述之事故，被害人對於上開車禍
    難謂毫無過失至明。惟此僅係判定被告於民事上損害賠償責
    任時，是否有過失相抵或與有過失之認定因素，並不影響被
    告刑事責任上之過失，被告所辯係被害人撞上伊等雖認屬實
    ，仍不影響其於本案之過失。至臺灣省高屏澎區車輛行車事
    故鑑定委員會及臺灣省車輛行車事故覆議鑑定委員會之鑑定
    意見，雖均認洪婉玲駕駛機車未遵守道路交通號誌之指示行
    駛而闖紅燈為肇事原因，並認被告駕駛小客車綠燈直行無肇
    事原因（偵卷第66至68頁、第74頁），惟上開鑑定意見係以
    認定被害人洪婉玲闖紅燈為前提，本院既已敘明未認定係被
    害人闖紅燈之理由，本院所認定之事實即與前述鑑定所依據
    之基礎不符，自無從援引上開鑑定意見書為有利被告之認定
    ，附此敘明。
 (七) 綜上所述，被告對於上開車禍事故之發生確有過失，且因該
    事故之發生致洪婉玲死亡，被告過失致人於死之犯行堪予認
    定，應依法論罪科刑。
二、核被告所為，係犯刑法第276條第1項過失致人於死罪。被告
    於肇事後，先撥打110報案電話報案，於處理人員前往現場
    處理時亦在現場，並當場承認為肇事人，而對於未發覺之罪
    自首接受裁判，此有高雄縣政府警察局指揮中心受理110 報
    案紀錄單（偵卷第23頁）、高雄縣政府警察局交通警察隊道
    路交通事故肇事人自首情形記錄表（偵卷第51頁）在卷可憑
    ，應依刑法第62條前段減輕其刑。爰審酌被害人年僅24歲，
    本有大好前程，因被告之行車疏失造成此無法挽回之憾事，
    其行為之損害難謂輕微，被告始終否認過失、至本院審理時
    仍稱：「我也莫名其妙發生這樣的事情」（本院卷第22頁背
    面）之犯後態度，及本件被害人亦屬民事上之與有過失，被
    告已與被害人家屬達成和解（參本院100 年度司雄附民移調
    字第44號調解筆錄，本院卷第6 頁），暨被告並無前科、大
    學畢業之智識誠度等一切情狀，量處如主文所示之刑，並斟
    酌其犯罪情狀，諭知如主文所示易科罰金之折算標準。
據上論斷，應依刑事訴訟法第299 條第1 項前段，刑法第276 條
第1項 、第62條前段、第41條第1 項前段，刑法施行法第1 條之
1 第1 項、第2 項前段，判決如主文。
本案經檢察官童志曜到庭執行職務。
中    華    民    國   100    年     4     月    8    日
                  刑事第一庭    法  官  蔡書瑜
以上正本證明與原本無異。
如不服本判決應於收受送達後10日內向本院提出上訴書狀，並應
敘述具體理由；如未敘述上訴理由者，應於上訴期間屆滿後20日
內向本院補提理由書（均須按他造當事人之人數附繕本）「切勿
逕送上級法院」。
中    華    民    國   100    年    4     月    8     日
                                書記官  林玉珊
附錄：論罪法條
中華民國刑法第276條第1項
因過失致人於死者，處2 年以下有期徒刑、拘役或2 千元以下罰
金。